【裁判字號】    96,重訴更(一),6
【裁判日期】    970408
【裁判案由】    損害賠償
【裁判全文】
臺灣高等法院民事判決               96年度重訴更(一)字第6號
原      告  乙○○
            戊○○
            己○○
共      同
訴訟代理人  林美倫律師
            陳勵新律師
            張衛航律師
被      告  甲○○
訴訟代理人  王福民律師
被      告  丁○○
上列當事人間損害賠償事件，由本院刑事庭移送前來，經最高法
院發回更審，本院於民國97年3月25日言詞辯論終結，判決如下
：
    主  文
被告應再連帶給付原告乙○○新臺幣伍拾萬元、原告戊○○新臺
幣伍拾萬元，及均自民國九十三年十二月二十四日起至清償日止
，按年息百分之五計算之利息。
原告其餘之訴駁回。
本院及發回前第三審訴訟費用除確定部分外，由被告連帶負擔百
分之六十六，原告乙○○、戊○○各負擔百分之十三，餘由原告
己○○負擔。
原告假執行之聲請駁回。
    事實及理由
一、被告丁○○未於言詞辯論期日到場，核無民事訴訟法第386
    條各款所列情形，爰依原告之聲請，由其一造辯論而為判決
    ，合先敘明。
二、原告主張：被告2人均不具醫師資格，甲○○明知青草水成
    本低廉、製造過程簡略粗造、功能不明，卻自民國90年5月4
    日起至91年2月7日止，向伊等詐稱該青草水具治癒乙○○之
    眼疾、戊○○之肝炎，及己○○內臟疾病之療效，丁○○則
    在旁鼓吹甲○○已在馬來西亞治癒多人，致乙○○、戊○○
    支付現金達新臺幣（下同）160餘萬元以上之醫療費用予被
    告2人。被告共同施用詐術，侵害伊等意識自由權及前開醫
    療費用之財產權等情。爰依侵權行為法律關係，求為命被告
    連帶賠償乙○○、戊○○各50萬元之財產上損害及20萬元精
    神上損害、己○○10萬元之精神上損害及法定遲延利息之判
    決。並為訴之聲明：(一)被告應再連帶給付原告乙○○70萬元
    、戊○○70萬元、己○○10萬元及均自93年12月23日起至清
    償日止，按年息5%計算之利息。(二)原告願供擔保，請准宣告
    得為假執行（發回前本院判決被告應連帶給付乙○○、戊○
    ○、己○○財產上損害依序200萬元、50萬元、40萬元之本
    息部分；及駁回乙○○、戊○○、己○○財產上損害逾250
    萬元、100萬元、40萬元，精神上損害逾20萬元、20萬元、
    10萬元之本息部分，均告確定）。
二、被告丁○○未於言詞辯論期日到場，惟據其所提書狀與被告
    甲○○均以，伊等所涉罪嫌尚未經刑事判決確定，且原告不
    能證明交付現金予伊，其財產上損害之請求洵屬無據；又原
    告未撤銷其意思表示，其等意思自由未受侵害，且本件純屬
    金錢上爭執，原告無精神上之損害；被告丁○○僅幫甲○○
    接待客戶，無任何詐欺行為；本件係原告主動要求而起，助
    成損害發生原因事實之成立，伊得主張過失相抵等語，資為
    抗辯。並答辯聲明：(一)原告之訴駁回。(二)如受不利判決，願
    供擔保請准免為假執行。
三、查被告2人均不具醫師資格，竟自90年5月4日起至91年2月7
    日止，在臺北縣汐止市○○街591巷13號9樓之2甲○○住處
    ，以不明草藥製作藥水，而將該藥水滴入乙○○眼睛，並以
    針筒將該藥水自乙○○鼻子注入體內，且以該藥水供乙○○
    服用，於治療期間，丁○○復時常向乙○○佯稱甲○○之秘
    方已救人無數，致使乙○○陷於錯誤，而交付醫藥費。又乙
    ○○之妻戊○○陪同乙○○至甲○○住處看診時，甲○○得
    知戊○○罹患肝炎，遂向戊○○佯稱可將其治癒，戊○○信
    以為真，而接受甲○○之治療，甲○○即以針筒將前揭藥水
    自戊○○鼻子注入體內，並提供前揭藥水與戊○○服用，丁
    ○○亦時常向戊○○佯稱甲○○之秘方已救人無數，致使戊
    ○○陷於錯誤，而交付醫藥費。另乙○○之妻舅己○○於90
    年6月中旬陪同乙○○至甲○○住處看診時，甲○○復向己
    ○○佯稱己○○內臟均已萎縮，隨時有暴斃之可能，己○○
    信以為真，而接受甲○○之治療，甲○○即以針筒將前揭藥
    水自己○○鼻子注入體內，並提供前揭藥水予己○○服用，
    丁○○同向己○○佯稱甲○○之秘方已救人無數，致使己○
    ○交付醫藥費，被告甲○○因涉犯醫師法第28條前段未取得
    合法醫師資格，擅自執行醫療業務罪及共同詐欺取財罪、被
    告丁○○涉犯共同詐欺取財罪，業經本院刑事庭以93年度上
    訴字第3273號判決判處甲○○有期徒刑2年；丁○○有期徒
    刑1年6月，緩刑5年，丁○○部分已告確定等情，為兩造所
    不爭，復有刑事判決附卷可證。
四、原告主張，伊等因被告前開犯行致乙○○、戊○○支付現金
    達160餘萬元以上之醫療費用予丁○○，另其3人受有意思自
    由之侵害，被告應依共同侵權行為規定負連帶賠償責任等情
    ，為被告所否認，並以前揭情詞置辯。經查：
  (一)按故意或過失，不法侵害他人之權利者，負損害賠償責任，
    ；數人共同不法侵害他人之權利者，連帶負損害賠償責任，
    民法第184條第1項前段、第185條第1項前段分別定有明文。
    本件原告前以被告上述犯行致乙○○、戊○○、己○○受有
    匯款之財產上損害依序為200萬元、50萬元、40萬元，而本
    於侵權行為法律關係請求被告連帶賠償，經發回前本院94年
    度重訴字第28號判決以，被告甲○○明知青草水成本低廉、
    製造過程簡略粗造、功能不明，卻向原告詐稱該青草水具治
    癒乙○○之眼疾、戊○○之肝炎，及己○○內臟疾病之療效
    ，丁○○則在旁鼓吹甲○○曾在馬來西亞治癒多人，致乙○
    ○匯款200萬元、戊○○匯款50萬元、己○○匯款40萬元，
    用以支付醫療費用，被告共同施用詐術，致原告受有支付上
    開醫療費用之損害，原告自得依侵權行為之法律關係，請求
    被告連帶賠償損害。被告雖抗辯上開款項係股票投資款，及
    乙○○係因病情好轉，為答謝而贈與金錢云云。惟被告就股
    票投資一節，未能舉證證明兩造如何約定共同出資、購買何
    種股票、盈餘如何分配等事項；而乙○○並未因接受青草水
    之治療而改善其眼疾，亦無可能出於答謝而匯款與被告，被
    告之抗辯，委無可採等情，判決被告應連帶賠償原告支出上
    開醫療費之損害。被告不服提起上訴，業經發回前第三審法
    院駁回上訴確定。是被告確有上述之共同侵權行為，已經前
    開民事確定判決認定屬實，被告仍辯稱，甲○○所涉罪嫌尚
    未經刑事判決確定，被告丁○○僅幫甲○○接待客戶，無任
    何詐欺行為云云，實不足取。
  (二)原告乙○○、戊○○主張，乙○○自90年5月4日起即依約每
    日至被告甲○○住處接受治療眼疾每次醫療需費上萬元、戊
    ○○嗣因陪同乙○○而接受肝炎治療，即由原告先交付一筆
    定額之方式於每次醫療後予以扣款，如將扣光，再由原告另
    提領一筆約2、30萬元之金額供被告扣款，於90年9月10日才
    改以匯款方式支付醫療費用，是乙○○、戊○○陸續交付共
    計1,626,000元之醫療費用等情，已據其提出領款明細、存
    摺等件為證。被告雖否認有收取原告乙○○、戊○○交付之
    現金，惟查，原告乙○○自90年5月4日起即至被告甲○○處
    接受治療，嗣原告戊○○陪同配偶乙○○至甲○○住處看診
    時，並同接受甲○○之治療，已如前述，而依原告所提之匯
    款單、對帳單所示，乙○○首次匯款時間為90年9月10日、
    戊○○轉帳時間為91年1月8日（見本院附民卷第12、14頁）
    ，則在自90年5月至乙○○首次匯款時間，間隔約4月之久，
    期間之治療費用，被告豈有不收取之理。況證人即則原告乙
    ○○之女丙○○於本院證稱：「（你是否有陪同原告乙○○
    到被告甲○○那裡看病？）有，我陪我爸爸去過很多次。」
    「（如何支付診金？）剛開始都是用現金支付診金，後來用
    匯款。剛開始用現金支付多少錢我不清楚，但我有看到父母
    親一起去領錢一起帶過去看診。」「（有無看到你父母把現
    金拿給被告等？）我有看到我父母親拿錢給被告丁○○，我
    有看到丁○○在數錢。」「（總共看過父親給丁○○幾次錢
    ？）不知道，好幾次。有時候是爸爸交錢的，有時候媽媽交
    的。」等語（見本院訴更(一)卷第63頁背面、第64），核與證
    人於臺灣士林地方法院92年度訴字第481號刑事案件證述內
    容相符，有該刑事判決可稽（見本院卷第100頁），堪認原
    告乙○○、戊○○主張，原以現金支付醫療費用，於90年9
    月10日才改以匯款方式支付一節為真實。雖證人丙○○證述
    ，沒有看到父母領多少錢也沒有看到丁○○數了多少錢等語
    ，惟丙○○為79年9月26日生，陪同父母至甲○○處接受治
    療時約僅11歲，衡情尚難求其對父母領錢、交錢之數額加以
    詳加瞭解，是難僅以其無法證明數額，即認其前述親自見聞
    之證言不實。原告乙○○、戊○○主張自90年5月4日至90年
    8月27日提領現金計1,626,000元，均為交付被告之現金，業
    據其提出存摺明細為證，其中自90年6月28日至同年8月27日
    間已達100餘萬元，是原告乙○○、戊○○主張其於該期間
    各給付被告至少50萬元現金之醫療費等情，依經驗法則及前
    開證人證言，堪信為真實。此部分既係因被告共同侵權行為
    所生損害，原告主張被告應負連帶賠償責任，即屬有據。
  (三)原告次主張，伊3人因受被告之詐騙，意識自由受侵害，精
    神上自受有損害，被告應負民法195條第1項規定賠償慰撫金
    之責任云云。但按，依民法第195條第1項規定，被害人得請
    求賠償非財產上之損害，係以其身體、健康、名譽、自由、
    信用、隱私、貞操遭受不法侵害，或其他人格法益受不法侵
    害而情節重大者為限。而為避免過分擴大自由之概念，使侵
    害他人自由成為一概括條款，致保護範疇難以認定，「意思
    決定自由」可納入其他人格法益，俾作較具彈性適當之保護
    （參見王澤鑑著，「一般侵權行為」1998年9月版第135-136
    頁）。本件原告因被告之詐欺行為主要受有支付醫療費用之
    損害，縱原告主張其意識自由受侵害一節屬實，惟核被告所
    為尚非以強暴、脅迫之方式為之，情節非屬重大，即不構成
    原告其他人格法益受不法侵害而情節重大之要件，原告主張
    被告應依前開規定連帶給付乙○○、戊○○慰撫金各20萬元
    ，己○○慰撫金10萬元，自屬無據。
  (四)以上，被告應連帶賠償原告之金額計乙○○、戊○○財產上
    損失各50萬元。
五、被告丁○○辯稱，依本院93年度上訴字第3273號判決認，本
    件係原告主動要求而起，伊得主張過失相抵云云。但查，本
    院前開刑事判決係謂，被告2人明知「青草水」成本低廉、
    製造過程簡略粗造、功能不明，卻向原告等訛詐具有治癒眼
    疾、肝病、全身臟器之療效，被告2人有共同施用詐術之行
    為甚明。是縱原告乙○○、戊○○有配合或主動要求治療之
    行為，亦係受被告詐欺所致，被告據此主張過失相抵，實不
    可採。
六、末按，給付無確定期限者，債務人於債權人得請求給付時，
    經其催告而未為給付，自受催告時起，負遲延責任。其經債
    權人起訴而送達訴狀，或依督促程序送達支付命令，或為其
    他相類之行為者，與催告有同一之效力，民法第229條第2項
    定有明文。本件被告損害賠償之債屬未定期限債務，原告未
    證明於起訴前已經催告，應於本件送達訴狀繕本之日即93年
    12月23日始生催告效力，被告應負遲延責任自翌日即同年月
    24日起算。從而，原告本於侵權行為法律關係，請求被告連
    帶給付乙○○、戊○○各50萬元，及均自起訴狀繕本送達之
    日即93年12月24日起，至清償日止，按年息百分之5計算之
    利息，為有理由，應予准許。至原告超過上開部分之請求，
    則屬無據，應予駁回。又本件所命給付之金額未逾150萬元
    ，被告不得上訴第三審，經本院判決即告確定，原告陳明願
    供擔保，以代釋明，聲請宣告假執行，核無必要，應予駁回
    。至原告敗訴部分，其假執行之聲請，失所依附，均應予駁
    回。
七、據上論結，本件原告之訴為一部有理由，一部無理由。依民
    事訴訟法第385條第1項前段、第79條、第85條第1項但書、
    第2項，判決如主文。
中    華    民    國    97    年     4    月     8    日
                    民事第十一庭
                        審判長法  官  鄭雅萍
                              法  官  徐福晉
                              法  官  詹文馨
正本係照原本作成。
不得上訴。
中    華    民    國    97    年    4     月    10    日
                              書記官  周淑靜


司法院資訊處製作；財團法人民間司法改革基金會備份。
